【裁判字號】    98,消債更,1101
【裁判日期】    981019
【裁判案由】    聲請更生程序
【裁判全文】
臺灣高雄地方法院民事裁定          98年度消債更字第1101號
聲  請  人  甲○○
上列當事人因消費者債務清理條例事件聲請更生，本院裁定如下
:
    主  文
聲請駁回。
聲請費用由聲請人負擔。
    理  由
一、聲請意旨略以：聲請人積欠金融機構債權人債務，合計新台
    幣（下同）3,167,830 元，有不能清償債務情事。聲請人在
    消費者債務清理條例（下稱消債條例）公布施行後，於民國
    98年1 月間向最大債權銀行台新國際商業銀行股份有限公司
    （下稱台新銀行）申請前置協商，於98年3 月11日協商成立
    ，約定聲請人應自98年4 月10日起，分162 期，按年息9%計
    息，每月攤還10,980元。惟聲請人每月收入僅29,402元，於
    扣除維持自己生活及扶養未成年子女乙○○所需費用後，實
    無法負擔前開協商方案，且聲請人無擔保或無優先權之債務
    總額未逾1,200 萬元，復未經法院裁定開始清算程序或宣告
    破產，爰依法聲請更生等語。
二、按債務人與金融機構協商成立者，不得聲請更生或清算。但
    因不可歸責於己之事由，致履行顯有重大困難者，不在此限
    。消債條例第151 條第5 項定有明文。衡諸債之關係係以當
    事人間之信賴關係為基礎，為社會經濟組織之重要支柱，故
    當事人於以法律行為追求自己之利益之際，亦應顧及對方之
    利益，並考量債權債務在社會上之作用，本於誠實及信用之
    原則，行使債權及履行債務。是對於已陷入經濟上困境之消
    費者，若任其於惡性循環之債務窘境中自生自滅，將衍生嚴
    重之社會問題，難以維持安定之社會經濟秩序，故為兼顧債
    權人、債務人雙方之利益，對陷於經濟上困境之消費者，乃
    允其於消費者債務清理條例施行後，得選擇以重建型之更生
    程序或清算型之清算程序清理其債務，藉以妥適調整債務人
    與債權人及其他利害關係人間之權利義務關係，保障債權人
    獲得公平受償，並謀求消費者經濟生活之重建復甦機會。惟
    對於已與金融機構協商成立者，若非因不可歸責於己之事由
    ，致履行顯有重大困難，僅係為圖謀減免債務，而不為債務
    之履行，自有違債權契約為誠信契約之本旨，依前引規定，
    自不得聲請更生或清算，始能避免肇致道德危險。次按債務
    清償方案成立後，應由債務人按其條件履行，如因事後發生
    情事變更，在清償期間收入或收益不如預期，致該方案履行
    困難甚或履行不能，因不可歸責於己，始能准許債務人聲請
    更生或清算，以避免債務人任意毀諾已成立之協商，濫用更
    生或清算之裁判上債務清理程序。故所謂「不可歸責於己之
    事由」，應係指客觀上聲請人之支出增多，或收入、收益減
    少，非其成立協商時所能預期，諸如物價上漲而成本增加、
    家屬患病等以致支出增加，或因病無法工作、僱佣之公司倒
    閉或裁員、失業、減薪等以致收入減少，均屬之。
三、聲請人於98年1 月20日向最大債權銀行台新銀行申請前置協
    商，雙方約定聲請人應自98年4 月10日起，分162 期，按年
    息9%計息，按月繳納10,980元以攤還無擔保債權人債務，至
    於有擔保債權人部分，則按原契約約定繼續按期繳款，並經
    台灣台北地方法院（下稱台北地院）於98年3 月19日以98年
    度消債核字第6561號裁定認可前開債務清償方案，有卷附前
    置協商申請書、前置協商機制協議書、前置協商無擔保債務
    還款分配表暨表決結果、前置協商有擔保債權明細表暨表決
    結果、台北地院98年度消債核字第6561號裁定為憑（見本院
    卷第68頁、第44頁、第46頁、第48頁、第91頁），又聲請人
    於98年7 月6 日向本院提出更生聲請時，仍依約履行上開前
    置協商還款義務乙節，有台新銀行98年7 月24日台新總債務
    協商部字第09800008250 號函、聲請人存款往來明細在卷可
    稽（見本院卷第65頁、第43頁），揆諸首揭規定及說明，聲
    請人既與金融機構成立協商，即不得聲請更生，本件聲請核
    與法定要件不符，應堪認定。
四、聲請人固主張有不可歸責於己，致履行協商顯有重大困難之
    情事存在，得依消債條例第151 條第5 項但書規定聲請更生
    云云。經查：
  (一)聲請人自98年2 月11日起受僱於光泉食品股份有限公司（下
    稱光泉公司），其自98年2 月起迄98年6 月止之平均每月收
    入（含業績獎金在內）為29,402元等情，業據聲請人陳報在
    卷，並有勞工保險被保險人投保資料表、薪資存摺往來明細
    、98年3 月起迄同年6 月止之薪資單及業績獎金明細表為憑
    （見本院卷第13頁、第30頁、第43頁、第26至28頁、第136
    至138 頁），足認聲請人有固定收入，係具備相當償債能力
    之人，其與全體金融機構債權人進行前置協商時，既經斟酌
    自己資力始與債權人達成債務清償協議，其復未舉證證明於
    履行協商期間，有何增加生活費用支出或收入減少等非成立
    協商時所能預情之情事存在，故聲請人主張於攤還4 期協商
    款後，自98年7 月起即無力履行前開協議云云，尚難採信。
  (二)又聲請人所有，門牌號碼為○○縣○○鄉○○村○○五巷8
    號房屋暨坐落基地（下稱系爭房地），總值2,397,600 元，
    有財產歸屬資料清單、土地及建物登記謄本可憑（見本院卷
    第19頁、第20頁），再據聲請人陳報，其現年34歲，積欠債
    務總額（含房屋貸款及汽車貸款在內）為3,167,830 元，是
    以聲請人之債務扣除系爭房地價值後，所餘債務總額770,23
    0 元，倘依聲請人每月薪資1/3 即9,801 元分期攤還，則於
    6 年7 月後，即可還清全部債務本金，亦難認聲請人有何不
    能清償債務情事。
  (三)按家庭生活費用，除法律或契約另有約定外，由夫妻各依其
    經濟能力、家事勞動或其他情事分擔之。民法第1003條之1
    第1 項定有明文。又依民法第1089條第1 項前段規定，對於
    未成年子女之權利義務，除法律另有規定外，由父母共同行
    使或負擔之。次按，負扶養義務者有數人，而其親等同一時
    ，應各依其經濟能力，分擔義務，民法第1115條第3 項亦有
    明定。查：
  1.聲請人固主張其配偶連錦珠因失業而無收入，無從分擔家庭
    生活費用及子女扶養費（見本院卷第86頁），惟連錦珠現年
    32歲，原先後受僱於楠梓電子股份有限公司、旗勝科技股份
    有限公司，係有工作能力之人，有戶籍謄本、96、97年度綜
    合所得稅各類所得資料清單可憑（見本院卷第39頁、第150
    頁、第151 頁），又據聲請人98年1 月20日前置協商申請書
    載稱伊與連錦珠遭裁員後，兼有擺攤補貼家用（見本院卷第
    74頁），再依就業保險法第16條第1 項第1 款規定，失業給
    付最長得發給6 個月，而連錦珠於97年12月31日因離職申請
    失業給付，自98年3 月起迄同年7 月止，按月領有勞工保險
    失業補助金，平均每月收入13,728元（即{[12,480×3]+2,0
    80+[14,560×2] }÷5=13,728），有勞工保險局核定通知書
    、存摺往來明細為憑（見本院卷第143 至147 頁、第140 至
    141 頁），參以內政部公告98年度台灣省每人每月最低生活
    費用支出為9,660 元，及依連錦珠之郵局帳戶往來明細記載
    ，為維持家庭生活所需電費，係由其帳戶支出（見本院卷第
    139 至142 頁）等情以觀，足認連錦珠雖遭裁員而失業，然
    其除自98年3 月起迄同年9 月止每月均得支領失業給付外，
    另有兼職收入，係有能力分擔家庭生活費用及子女扶養費之
    人，聲請人前開主張尚非可採。本院審酌聲請人與連錦珠之
    整體經濟狀況，認彼等宜按聲請人2/3 、連錦珠1/3 之比例
    分擔家庭生活費用及子女扶養費。
  2.聲請人主張其為維持自己生活，每月須支出費用7,618 元（
    見本院卷第86至87頁，即4,500+759+760+732+500+367=7,61
    8 ），參諸內政部公告98年度台灣省每人每月最低生活費用
    為9,660 元，足認聲請人所列前揭費用7,618 元均屬維持自
    己生活所需必要費用。至於聲請人主張每月須支出房屋貸款
    22,213元、汽車貸款12,000元部分（見本院卷第10頁、第72
    頁），本院審酌：系爭房地乃聲請人於89年9 月間因分割繼
    承取得，嗣聲請人於94年間始持系爭房地向台新銀行辦理抵
    押借款，有土地及建物登記謄本可憑（見本院卷第20頁），
    足見上開房屋貸款非為取得系爭房地而貸借，自難認屬家庭
    生活費用之列；又聲請人居住於○○縣○○鄉，其工作地點
    亦在高屏地區，除駕駛汽車外，亦得利用機車或大眾運輸工
    具代步，非以使用汽車代步為必要，亦難認汽車貸款支出係
    屬必要費用，均不得以維持家庭生活所需為由，先予扣除，
    併此敘明。
  3.又聲請人主張每月須支出未成年子女乙○○之扶養費6,083
    元（見本院卷第11頁、第87頁），佐以乙○○現年00 歲，及
    依內政部公告98年每人每月最低生活費用9,660 元等情以觀
    ，認聲請人主張之扶養費未逾前開費用範圍，係屬必要，是
    依前揭聲請人與連錦珠應分攤之比例計算，聲請人每月須支
    出扶養子女必要費用為4,055 元（即6,083 ×2/3=4,055 ）
    。
  4.綜上，聲請人於履行協商期間，每月為維持自己生活及扶養
    子女之必要費用為11,673元（即7,618+4,055=11,673）。
  (四)從而，聲請人之每月收入29,402元於扣除上開必要費用11,6
    73元後，仍有餘款17,729元足供支付協商款10,980元，非無
    能力履行前置協商達成之債務清償協議，聲請人主張其有不
    可歸責於己，致履行協商顯有重大困難之情事存在，核與前
    揭證據不符，難予採信。
五、綜上所述，聲請人於成立協商後始聲請更生，且無不可歸責
    於己，致履行協商顯有重大困難之事由，亦無不能清償債務
    情事存在，揆諸首揭規定及說明，其聲請核與更生要件不符
    ，應予駁回。
六、依消費者債務清理條例第8 條前段、第15條、民事訴訟法第
    95 條 、第78條，裁定如主文。
中    華    民    國    98    年    10    月    19    日
                  民事第五庭  法  官  賴文姍
以上正本係照原本作成
如不服本裁定，應於裁定送達後10日內，以書狀向本院提出抗告
，並繳納抗告費新臺幣1,000 元。
中    華    民    國    98    年    10    月    19    日
                              書記官  林秀珍


司法院資訊處製作；財團法人民間司法改革基金會備份。
